最高法院民事判決　　　　　　　　　　　　　　　九十一年度台上字第二五七七號
　　上　 訴　 人　大統包裝工業股份有限公司
　　兼法定代理人　楊　木
　　右 二人共 同
　　訴 訟代理 人　楊昌禧律師
　　上　 訴　 人　甲○○即.
　　被　上訴　人　揚鑫國際股份有限公司
　　法 定代理 人　李檉賢
　　訴 訟代理 人　朱立人律師
右當事人間請求給付貨款事件，上訴人對於中華民國八十九年十月十一日台灣高等法
院高雄分院第二審判決 (八十八年度重上字第九六號 )，提起上訴，本院判決如左：
    主  文
原判決除假執行部分外廢棄，發回台灣高等法院高雄分院。
    理  由
本件被上訴人主張：訴外人大連企業股份有限公司（下稱大連公司）於西元一九九七
年（即民國八十六年）五月間向伊訂購機械設備，簽訂YH-D8609-1號購銷合同；上訴
人甲○○於同年七月亦與伊簽訂 YH-8610號購銷合同，金額合計新台幣五千五百萬元
（折合美金二百萬元；以下除註明美金外，均同），大連公司、甲○○除已支付二千
六百八十二萬一千五百元外，餘款二千八百十八萬七千四百五十元，由上訴人大統包
裝工業股份有限公司（下稱大統公司）及兼該公司法定代理人上訴人楊木共同簽發如
原判決附表（下稱附表）一之本票三紙、由甲○○背書支付，大統公司已承擔該貨款
債務，楊木、甲○○為連帶保證人。八十七年九月三十日編號一本票退票後，伊與大
連公司及甲○○於八十七年十月七日簽署債權讓與契約書，約定其中五百四十六萬五
千六百二十五元以現金支付，餘款二千二百七十二萬一千八百二十五元，以甲○○對
大陸之源發有限公司（下稱源發公司）之股權轉讓價金支付，由甲○○通知源發公司
直接匯交伊，為擔保此項付款，大統公司乃簽發如附表二之本票四紙，由楊木、甲○
○背書為擔保，倘源發公司按期匯款，則附表二之本票應無條件退還。詎上訴人僅履
行給付現金五百四十四萬元，其餘源發公司匯款及附表二編號二、三、四號本票三紙
均未兌付，新債務既未履行，舊債務即未消滅，伊除得行使新協議之債權及附表二之
票據權利外，仍得行使附表一之本票請求權及買賣價金請求權等情，爰依買賣及票據
之法律關係，擇一求為命上訴人應連帶給付伊一千七百二十八萬一千八百二十五元，
及自附表四所示到期日起至清償日止按年息百分之六計算之遲延利息之判決。
上訴人則以：甲○○、大連公司於八十六年五月、七月分別向被上訴人購買機器設備
，已給付二千六百八十二萬一千五百元價金，餘款二千八百一十八萬七千四百五十元
由甲○○、大連公司交付大統公司所簽發，並經甲○○背書如附表一本票三張予被上
訴人，以資清償，大統公司從未與被上訴人或大連公司訂立債務承擔契約承擔上開貨
款債務，楊木亦未在附表一之本票三紙上背書。附表一編號一本票屆期未兌現，被上
訴人與甲○○及大連公司於八十七年十月七日約定，另行更改附表一之本票三紙之償
還方式及日期，由甲○○將其對源發公司之股款債權讓與被上訴人以代清償，大連公
司及甲○○同時交付由大統公司所簽發，經楊木及甲○○背書之附表二本票四紙為擔
保，應係債務更新及代物清償，原由大統公司所簽發之附表一本票三紙之債務已消滅
，並非新債清償。至附表二之四張本票，係擔保大陸源發公司將款項給付被上訴人之
用，大陸源發公司除已匯款人民幣一百三十六萬元（折合新台幣五百四十四萬元）予
被上訴人，另尚提出三水金源人造皮革服裝有限公司簽發之附表三之支票三紙交付被
上訴人（合計人民幣二百七十二萬元，折合新台幣一千零八十八萬元），因被上訴人
未提示，伊擔保付款之條件尚未成就，被上訴人不得向伊請求給付等語，資為抗辯。
原審將第一審所為被上訴人敗訴判決廢棄，改判如其聲明，無非以：被上訴人與大連
公司、甲○○向其訂購機械設備，各簽立YH-D8609-1、 YH-8610號購銷合同，折合新
台幣五千五百萬元，除已支付二千六百八十二萬一千五百元外，餘款二千八百十八萬
七千四百五十元，由大統公司為發票人、甲○○為背書之附表一之本票三紙支付。嗣
附表一編號一之本票退票，被上訴人與大連公司及甲○○於八十七年十月七日再為協
議，簽署債權讓與契約書，約定將附表一所示之本票之付款方式及付款日更改為於八
十七年十月七日以前，以現金方式償還五百四十六萬五千六百二十五元，餘款二千二
百七十二萬一千八百二十五元改以甲○○和源發公司於八十七年三月三十一日簽署之
股權轉讓協議書，由源發公司直接電匯至伊所指定之彰化商業銀行香港分行，分四次
即第三期八十七年八月三十日、美金十六萬元，第四期八十七年十月三十日、美金十
六萬元，第五期八十七年十二月三十日、美金十六萬元，第六期八十八年三月三十日
、美金十八萬八千二百八十九元，合計美金六十六萬八千二百八十九元給付，並由大
統公司簽發如附表二之本票四紙，由楊木、甲○○背書以為保證，待被上訴人收到源
發公司之匯款金額時，應無條件退還如附表二所示之擔保本票四紙。甲○○及大連公
司應償還債務日期延後，故甲○○及大連公司同意於八十八年五月十四日前支付六十
五萬一千二百元予伊作為賠償，屆期附表一及附表二編號二、三、四之本票屆時均未
兌現。查系爭買賣之貨物，被上訴人係應大統公司之要求，以大統公司名義出口，被
上訴人之出貨發票亦係應大統公司要求開給大統公司，大統公司持該等發票申報進銷
項退稅，足證大統公司簽發附表一之本票，係為承擔原因關係而成為貨款債務人，應
負給付貨款義務至明。又被上訴人、大連公司及甲○○於八十七年十月七日所簽署之
債權讓與契約書，係因大統公司簽發之附表一之本票，其中第一張本票到期後提示即
遭跳票，始簽署系爭債權讓與契約書。依系爭債權讓與契約書之約定，大統公司簽發
附表一之本票所支付之貨款中，由大連公司以現金支付五百四十六萬五千六百二十五
元，其餘二千二百七十二萬一千八百二十五元則由大陸廣東省三水市源發公司以電匯
款分四期支付。觀之該契約第二頁第一行即第一條第(1)款上方文字「將原上述三張本
票（即附表一之本票）之付款方式及付款日改成：(1)……現金……(2)餘款改用……劉
清標和廣東省三水市源發有限公司所簽署股權轉讓協議書，其中之付款金額要求源發
有限公司直接電匯至丙方所指定之香港銀行作為償還債款」；應係針對附表一之本票
之「清償方式，一部分改為現金，另部分改為通知源發公司電匯給被上訴人，再由大
統公司開立附表二之本票，經楊木及甲○○背書，以作為保證」，再觀諸系爭契約第
三頁第一行二：「待丙方（即被上訴人）收到源發有限公司的匯款款額時，丙方應無
條件退還該筆擔保本票」、第二條：「甲乙雙方應有責任通知廣東省三水市源發有限
公司，將應付款款額直接電匯至丙方所指定之香港銀行帳戶」、第三條：因「甲、乙
方應償還債務日期延後，因此甲、乙方願再支付新台幣六十五萬一千二百元……作為
賠償」、第四條：「本契約書所列之美金和新台幣兌換匯率暫定為 1: 34，待償還日
時依照臺灣銀行的掛牌利率再實際換算，屆時可採用多退少補的方式計算」，應係民
法第三百一十一條「第三人清償」之約定，於系爭債權讓與契約書之全文中，均未見
有讓原債務人以債權讓與之方式脫離債之關係、或消滅舊債務之意，復參諸被上訴人
至今仍持有附表一之舊本票，從而系爭債權讓與契約書雖使用「債權讓與」用語，惟
當事人間並無消滅舊債務之意思表示合致甚明。系爭債權讓與契約書既為新債清償，
源發公司未支付附表三之三期款，證人施永彥並證稱：因源發公司於事後才交付的票
據係地區性票據，必須公司設立在廣州才可提示，被上訴人公司大陸公司係設在上海
，根本無法提示，且經委由甲○○在廣州提示第一張即遭退票等語。被上訴人既經求
償無果，第一張即未兌現，第二、三張本票顯亦未能兌現，被上訴人行使附表二之保
證本票債權，於法自屬有據。源發公司既未支付附表三之三期款，則甲○○及大連公
司之貨款債務及大統公司、甲○○對附表一之本票債務均尚存在；開具附表二保證票
之大統公司及背書人甲○○與楊木，對於尚未兌現之附表二所示三張保證本票，依據
票據法第一百二十一條、第一百二十四條、第九十六條及第五條規定，應負連帶票據
責任，從而被上訴人依買賣及票據之法律關係，主張請求權為選擇的合併，訴請上訴
人應連帶給付一千七百二十八萬一千八百二十五元，及分別給付自附表四所示到期日
起至清償日止按年息百分之六計算之遲延利息，應予准許等詞，為其判斷之基礎。
惟查原審既謂大統公司簽發附表一所示之本票，係為承擔原因關係而成為貨款債務人
，倘係免責之債務承擔，則大連公司及甲○○之貨款債務似已因大統公司之承擔而脫
離。另楊木與被上訴人並無買賣關係，被上訴人何以得本於買賣關係，請求甲○○、
楊木給付系爭貨款？楊木有無為貨款債務承擔？亦滋疑義。實情究竟如何，原審未遑
詳查究明，遽以上開情詞，為甲○○、楊木不利之判斷，自嫌速斷。次按選擇合併係
原告主張二以上得兩立之給付請求權或形成權為訴訟標的，請求法院擇一訴訟標的為
判決。原審既謂被上訴人得依買賣及票據之法律關係，擇一訴請上訴人連帶給付一千
七百二十八萬一千八百二十五元，及分別自附表四所示到期日起至清償日止按年息百
分之六計算之遲延利息，惟未說明究係本於買賣價金請求權或係本於票據關係請求權
為裁判。倘原審係本於買賣價金請求權為判決時，何以被上訴人得請求按年息百分之
六計算利息，原審未說明其依據，亦有判決不備理由之違法。上訴論旨，指摘原判決
不當，求予廢棄，為有理由。
據上論結，本件上訴為有理由。依民事訴訟法第四百七十七條第一項、第四百七十八
條第一項，判決如主文。
中      華      民      國    九十一    年     十二     月    二十七    日
                              最高法院民事第六庭
                                  審判長法官  吳  正  一
                                        法官  劉  福  來
                                        法官  鄭  玉  山
                                        法官  黃  義  豐
                                        法官  沈  方  維
      右正本證明與原本無異
                                              書  記  官
中      華      民      國    九十二    年      一      月     十六     日
